最高法院刑事判決　　　　　　　　九十六年度台非字第七０號
上　訴　人　最高法院檢察署檢察總長
被　　　告　甲○○
上列上訴人因被告偽造文書案件，對於台灣高等法院台中分院中
華民國九十年十月十七日第二審確定判決（八十五年度上更(二)字
第二一一號，自訴案號：台灣台中地方法院八十一年度自更字第
二０、二六號），認為部分違法，提起非常上訴，本院判決如下
：
    主  文
原判決關於甲○○所處有期徒刑之易科罰金折算標準部分撤銷。
甲○○所處有期徒刑，如易科罰金，以拾元折算壹日。
    理  由
非常上訴理由稱：「按判決適用法則不當者，為違背法令，刑事
訴訟法第三百七十八條後段定有明文。次按行為後法律有變更者
，適用裁判時之法律，但裁判前之法律有利於行為人者，適用最
有利於行為人之法律，刑法第二條第一項亦有明文規定。又罰金
罰鍰提高標準條例於民國八十二年二月五日修正，同年月七日生
效。該條例修正後，易科罰金或易服勞役之折算標準，始就原定
數額得提高為一百倍折算一日（該條例第二條規定參照）。修正
前易科罰金或易服勞役之折算標準，均就原定數額提高為十倍，
即以三十元折算一日。經查本件原判決既認被告甲○○犯罪時間
在七十九年七月間，自應適用有利於行為人之修正前規定，將易
科罰金之折算標準按原定數額提高為十倍以三十元折算一日，惟
原判決於諭知易科罰金折算標準時，疏未注意被告犯罪時，罰金
罰鍰提高標準條例尚未修正且修正前之該條例有利於被告，依前
開刑法第二條第一項但書之規定，應適用修正前有利於行為人之
規定，詎竟引用修正後之該條例以三百元折算一日諭知易科罰金
折算之標準，自有判決適用法則不當之違法。案經確定且對被告
不利，爰依刑事訴訟法第四百四十一條、第四百四十三條提起非
常上訴，以資糾正。」等語。
本院按九十四年二月二日修正公布（九十五年七月一日施行）前
之刑法第二條第一項規定：「行為後法律有變更者，適用裁判時
之法律。但裁判前之法律有利於行為人者，適用最有利於行為人
之法律。」故九十四年二月二日修正公布之刑法第二條第一項施
行（九十五年七月一日施行）前，犯罪時之法律與裁判時之法律
遇有變更者，應適用裁判時之法律，但裁判前之法律有利於行為
人者，適用最有利於行為人之法律。本件原判決事實欄認定，被
告甲○○係勝和證券股份有限公司（下稱勝和公司）台中分公司
助理營業員曹國誼之母親，於七十九年七月間，知悉曹國誼侵占
盜賣或質押客戶曾王君以謝本源、胡兆鵬等人頭戶所委託買進之
股票，竟在勝和公司台中分公司協理王興隆多次與其聯絡後，本
於幫助之意思，至台中市○○街十七號三樓曹國誼住處，將上開
人頭戶之印鑑章一包取出，再於同年月十二日在曹國誼住處一樓
，交予不詳姓名之勝和公司台中分公司職員轉交王興隆持以蓋在
原判決附表四所示華紙股票證券交付清單上之委託人欄，偽造證
券交付清單，並交付勝和公司台中分公司存查，供為已將股票交
付各該帳戶名義人之證明，足以生損害於自訴人曾王君及各該帳
戶名義人等情。因而撤銷第一審關於被告部分之判決，改判適用
刑法第二百十六條、第二百十條、第三十條、（九十四年二月二
日修正前刑法）第二條第一項前段，（九十年一月十日修正後刑
法）第四十一條第一項前段，中華民國八十年罪犯減刑條例第二
條第一項第二款第三目、第四條第二項、第八條，罰金罰鍰提高
標準條例第一條前段（贅引）、第二條，諭知「甲○○幫助共同
行使偽造私文書，足以生損害於他人，處有期徒刑六月，如易科
罰金，以三百元折算一日；減為有期徒刑三月，如易科罰金，以
三百元折算一日。」惟查被告行為後，罰金罰鍰提高標準條例第
二條已於八十二年二月五日修正公布，同日施行。修正後第二條
前段規定：依刑法第四十一條易科罰金或第四十二條第二項易服
勞役者，均就其原定數額提高為一百倍折算一日。與修正前第二
條前段規定：依刑法第四十一條易科罰金或第四十二條第二項易
服勞役者，均就其原定數額提高為十倍折算一日。就易科罰金之
折算標準，已由原來提高為十倍折算一日，修正為提高為一百倍
折算一日，自屬不利於被告。原判決既認定被告之犯罪時間係在
七十九年七月十二日，而於九十年十月十七日為本件判決時，就
被告所處有期徒刑易科罰金之折算標準部分，竟未依九十四年二
月二日修正前刑法第二條第一項之規定說明新舊法之比較適用，
亦未適用裁判前有利於被告之法律，即修正前罰金罰鍰提高標準
條例第二條前段之規定，以三十元折算一日，而依裁判時法，以
三百元折算一日，顯有判決不適用法則及適用法則不當之違法，
為判決違背法令。案經確定，且不利於被告，非常上訴意旨指摘
原判決關於被告所處有期徒刑之易科罰金折算標準部分違背法令
，洵有理由，應由本院將該部分撤銷，另為判決如主文第二項所
示，以資糾正。
據上論結，應依刑事訴訟法第四百四十七條第一項第一款，九十
四年二月二日修正公布（九十五年七月一日施行）前刑法第二條
第一項前段，八十二年二月五日修正公布前罰金罰鍰提高標準條
例第二條前段，判決如主文。
中　　華　　民　　國　九十六　年　  四 　 月 　十二 　日
                      最高法院刑事第十庭
                          審判長法官  謝　俊　雄
                                法官  陳　世　雄
                                法官  魏　新　和
                                法官  吳　信　銘
                                法官  徐　文　亮
      本件正本證明與原本無異
                                      書  記  官
中　　華　　民　　國　九十六　年　　四　　月　 十八 　日
                                                   ｍ
